---
title: "Klassifikation potenzieller Kollokationen"
subtitle: "LLMs als Entscheidungsträger"
format: html
---

## V1 (tidyllm)

Verwendete Bibliothek: tidyllm

### Installation

```{r}
#| eval: false

# install.packages("remotes")
remotes::install_github("bakaburg1/llmR") # Für einfachen Zugang zu OpenAI & anderen LLMs
install.packages("tidyllm")
install.packages("purrr") # Für map-Funktionen
install.packages("dplyr") # Für Datenmanipulation

```


### Authentifizierung

Für kommerzielle Modelle:

```{r}
library(tidyverse)
library(tidyllm)
library(dotenv)

dotenv::load_dot_env(file = ".env")
# kostenlose LLMs (aber limitiert)
api_key <- Sys.getenv("GROQ_API_KEY")
# kostenpflichtige LLMs
api_key <- Sys.getenv("OPENAI_API_KEY")

```

Für lokal installierte Ollama-Modelle ist Authentifizierung nicht notwendig.

### Wortverbindungen

```{r}
wortverbindungen <- c(
  "eine Entscheidung treffen",
  "ein Auto fahren",
  "gute Idee",
  "ein Gespräch führen",
  "ein Glas trinken"
)
```

Extrahiere Ngramme aus einem Text:

```{r}
#| eval: false

library(tidytext)
library(dplyr)

# Text einlesen
text <- readLines("data/3446.txt", encoding = "UTF-8")

# Bigramme extrahieren
bigrams <- tibble(text = text) %>%
  unnest_tokens(ngram, text, token = "ngrams", n = 2) %>%
  count(ngram, sort = TRUE) %>%
  filter(n > 1)  # Nur n-grams, die öfter als einmal vorkommen

# Trigramme extrahieren
trigrams <- tibble(text = text) %>%
  unnest_tokens(ngram, text, token = "ngrams", n = 3) %>%
  count(ngram, sort = TRUE) %>%
  filter(n > 1)  # Nur n-grams, die öfter als einmal vorkommen

# Bigramme und Trigramme kombinieren
all_ngrams <- bind_rows(
  bigrams,
  trigrams
) %>%
  arrange(desc(n))  # Sortieren nach Häufigkeit

# N-grams in einen Vektor umwandeln und NAs entfernen
wortverbindungen <- na.omit(all_ngrams$ngram)
wortverbindungen <- as.character(wortverbindungen)

# Zeige die ersten 20 Einträge
head(wortverbindungen, 20)
```


### Prompt

```{r}
generate_prompt <- function(wv) {
  glue::glue(
    "Beurteile, ob die folgende Wortverbindung eine Kollokation im sprachwissenschaftlichen Sinne ist.\n\n",
    "Wortverbindung: '{wv}'\n\n",
    "Kriterien:\n",
    "- Häufige gemeinsame Verwendung\n",
    "- Eingeschränkte Substituierbarkeit\n",
    "- Nicht wörtlich ableitbare Bedeutung oder idiomatischer Gebrauch\n\n",
    "Antwortformat: Ja oder Nein, mit kurzer Begründung."
  )
}

```


### Anfrage an LLM

`llm_message(prompt)`: Erstellt ein LLMMessage-Objekt mit dem gegebenen Prompt.   
`chat(nachricht, ...)`: Sendet die Nachricht an das Modell und erhält die Antwort als erweitertes LLMMessage-Objekt.   
`get_metadata()`: Extrahiert Metadaten aus dem LLMMessage-Objekt, wie z.B. Tokenanzahl, Modellname und andere relevante Informationen.


*Antwortverarbeitung*: Die Funktion `get_reply()` extrahiert die Antwort des Modells als Zeichenkette. Falls strukturiertere Ausgaben benötigt werden, kann `get_reply_data()` verwendet werden.

*Fehlerbehandlung*: Für eine robuste Anwendung sollten Fehlerbehandlungen implementiert werden, um beispielsweise Netzwerkprobleme oder unerwartete Modellantworten zu handhaben.

#### Ollama

```{r}
library(progressr)

bewerte_kollokation_qwen <- function(wv) {
  prompt <- generate_prompt(wv)
  nachricht <- llm_message(prompt)
  antwort <- chat(nachricht, ollama(.model = "qwen2.5:14b-instruct"))
  
  tibble::tibble(
    Wortverbindung = wv,
    Antwort = get_reply(antwort),
    Modell = get_metadata(antwort)$model,
    Prompt_Tokens = get_metadata(antwort)$prompt_tokens,
    Antwort_Tokens = get_metadata(antwort)$completion_tokens,
    Gesamt_Tokens = get_metadata(antwort)$total_tokens
  )
}

# Anwendung der Funktion auf jede Wortverbindung
handlers("txtprogressbar")
with_progress({
  p <- progressor(steps = length(wortverbindungen))
  ergebnisse_qwen <- map_dfr(wortverbindungen, function(wv) {
    p(message = paste("Verarbeite:", wv))
    bewerte_kollokation_qwen(wv)
  })
})

# Anzeige der Ergebnisse
ergebnisse_qwen
```


Mit Fehlerbehandlung und Anzeige fehlgeschlagener API-Anfragen, die dann herausgefiltert werden können:

```{r}
#| eval: false

library(progressr)
library(purrr)
library(tibble)
library(dplyr)

# Funktion mit Fehlerbehandlung
bewerte_kollokation_qwen <- function(wv) {
  tryCatch({
    prompt <- generate_prompt(wv)
    nachricht <- llm_message(prompt)
    antwort <- chat(nachricht, ollama(.model = "qwen2.5:14b-instruct"))
    
    tibble(
      Wortverbindung = wv,
      Antwort = get_reply(antwort),
      Modell = get_metadata(antwort)$model,
      Prompt_Tokens = get_metadata(antwort)$prompt_tokens,
      Antwort_Tokens = get_metadata(antwort)$completion_tokens,
      Gesamt_Tokens = get_metadata(antwort)$total_tokens,
      Fehler = NA_character_
    )
  }, error = function(e) {
    tibble(
      Wortverbindung = wv,
      Antwort = NA_character_,
      Modell = NA_character_,
      Prompt_Tokens = NA_integer_,
      Antwort_Tokens = NA_integer_,
      Gesamt_Tokens = NA_integer_,
      Fehler = as.character(e$message)
    )
  })
}

# Anwendung mit Fortschrittsanzeige und Logging
handlers("txtprogressbar")
with_progress({
  p <- progressor(steps = length(wortverbindungen))
  ergebnisse_qwen <- map_dfr(wortverbindungen, function(wv) {
    p(message = paste("Verarbeite:", wv))
    bewerte_kollokation_qwen(wv)
  })
})

# Ergebnisse anzeigen
ergebnisse_qwen
```

```{r}
# Analysiere die Antworten
ergebnisse_qwen %>%
  mutate(
    Antwort_typ = case_when(
      str_starts(Antwort, "Ja") ~ "Ja",
      str_starts(Antwort, "Nein") ~ "Nein",
      TRUE ~ "Sonstiges"
    )
  ) %>%
  count(Antwort_typ) %>%
  arrange(desc(n))
```

#### Openai

Mit Authentifizierung im Falle von kommerziellen Anbietern (OpenAI, Google, Anthropic, Groq, Grok, ...):

```{r}
bewerte_kollokation_o4mini <- function(wv) {
  
  api_key <- Sys.getenv("OPENAI_API_KEY") 
  # # Alternativ auch Hardcoding möglich, aber nicht empfehlenswert:
  # api_key = "sk......."
  
  # Überprüfen, ob der API-Schlüssel vorhanden ist
  if (api_key == "") {
    stop("API-Schlüssel nicht gefunden. Bitte setzen Sie die Umgebungsvariable 'OPENAI_API_KEY'.")
  }
  
  prompt <- generate_prompt(wv)
  nachricht <- llm_message(prompt)
  antwort <- chat(nachricht, openai(.model = "o4-mini"))
  
  tibble::tibble(
    Wortverbindung = wv,
    Antwort = get_reply(antwort),
    Modell = get_metadata(antwort)$model,
    Prompt_Tokens = get_metadata(antwort)$prompt_tokens,
    Antwort_Tokens = get_metadata(antwort)$completion_tokens,
    Gesamt_Tokens = get_metadata(antwort)$total_tokens
  )
}

# Anwendung der Funktion auf jede Wortverbindung
ergebnisse_o4mini <- map_dfr(wortverbindungen, bewerte_kollokation_o4mini)

# Anzeige der Ergebnisse
ergebnisse_o4mini
```



### Mehrere Anfragen und Modelle

#### Konstruktionen

Die Konstruktionen werden nun in einem tibble (einem Datensatz) gesammelt. Oben haben wir einen Vektor (Datenserie) verwendet.

```{r}
wortverbindungen <- tibble(
  wortverbindung = c(
    "eine Entscheidung treffen",
    "ein Auto fahren",
    "gute Idee",
    "ein Gespräch führen",
    "ein Glas trinken"
  )
)

```



#### Prompt-Formulierungen

```{r}
# Verschiedene Prompt-Formulierungen
prompts <- tibble(
  prompt_id = 1:3,
  prompt_template = c(
    "Beurteile, ob die folgende Wortverbindung eine Kollokation im sprachwissenschaftlichen Sinne ist:\n\n'{wortverbindung}'\n\nAntwort mit 'Ja' oder 'Nein' und einer kurzen Begründung.",
    "Ist '{wortverbindung}' eine feste Wortverbindung im Deutschen? Antworte mit 'Ja' oder 'Nein' und erkläre kurz.",
    "Handelt es sich bei '{wortverbindung}' um eine Kollokation? Antworte mit 'Ja' oder 'Nein' und gib eine kurze Begründung."
  )
)
```


#### Raster erstellen

Die Funktion `glue()` arbeitet standardmäßig nicht mit Vektoren, die Platzhalter enthalten. Um dies zu umgehen, sollten Sie `glue_data()` verwenden, das speziell für die Verarbeitung von Datenrahmenzeilen mit Platzhaltern entwickelt wurde. Eine Lösung ist die Verwendung von `glue_data()` mit `rowwise()`:

```{r}
library(glue)

# Liste der Modelle
modelle <- c("gemma3:4b", "qwen2.5:14b-instruct")

# Erstellen des Kombinationsrasters
kombinationen <- expand_grid(
  wortverbindungen,
  prompts,
  model = modelle
) %>%
  rowwise() %>%
  mutate(
    prompt = glue_data(cur_data(), prompt_template),
    llm_msg = list(llm_message(prompt))
  ) %>%
  ungroup()

```

Anzeige der list-Objekte in der Spalte llm_msg:

```{r}
# Anwendung der chat-Funktion auf die LLMMessage-Objekte
kombinationen %>%
  mutate(
    antwort = map2(llm_msg, model, ~ chat(.x, ollama(.model = .y))),
    antwort_text = map_chr(antwort, get_reply),
    modell_info = map(antwort, get_metadata)
  )

```



#### Anfragen an LLMs

Mehrere Anfragen (prompts) an mehrere LLMs stellen:

```{r}
# Funktion zur Durchführung der Anfrage und Sammlung der Ergebnisse
verarbeite_anfrage <- function(llm_msg, model) {
  antwort <- chat(llm_msg, ollama(.model = model))
  tibble(
    antwort_text = get_reply(antwort),
    modell = get_metadata(antwort)$model,
    prompt_tokens = get_metadata(antwort)$prompt_tokens,
    antwort_tokens = get_metadata(antwort)$completion_tokens,
    gesamt_tokens = get_metadata(antwort)$total_tokens
  )
}

# Anwenden der Funktion auf alle Kombinationen
ergebnisse <- kombinationen %>%
  mutate(result = map2(llm_msg, model, verarbeite_anfrage)) %>%
  unnest(result)

```


```{r}
# Auswahl relevanter Spalten zur Anzeige
ergebnisse_anzeige <- ergebnisse %>%
  select(
    wortverbindung,
    prompt_id,
    modell,
    antwort_text,
    prompt_tokens,
    antwort_tokens,
    gesamt_tokens
  )

ergebnisse_anzeige

```

#### Visualisierung

Extraktion der Entscheidungen:

```{r}
ergebnisse <- ergebnisse |> 
  # Extraktion der Entscheidungen mit regulären Ausdrücken (regex)
  mutate(Entscheid = str_extract(antwort_text, "^\\bJa\\b|^\\bNein\\b"))
```

Abzählung der Entscheidungen nach Prompt und Modell:

```{r}
ergebnisse |> 
  group_by(prompt_id, modell) |> 
  count(Entscheid) |> 
  pivot_wider(names_from = c(prompt_id, Entscheid), values_from = n) |> 
  flextable::flextable()
```

Grapische Darstellung der Entscheidungen:

```{r}
#| fig-width: 8
#| fig-height: 6

plot1 <- ergebnisse |> 
  group_by(modell, prompt_id) |> 
  count(Entscheid) |>
  ggplot(aes(x = as.factor(Entscheid), y = n, fill = modell)) +
  geom_bar(stat = "identity", position = "dodge") +
  labs(title = "Entscheidungen gemäß Prompt und Modell", x = "Entscheidung", y = "Häufigkeit", fill="Modell:") +
  theme_bw(22) +
  # scale_y_continuous(labels = scales::label_percent(),limits = c(0,1)) +
  scale_fill_brewer(palette = "Set1") +
  theme(legend.position = "top") +
  facet_wrap(~ modell + prompt_id)

ggsave("pics/collocations_llm_responses_barchart_p1.png", plot = plot1, width = 8, height = 6, dpi = 300, bg="white")

plot1
```

